【裁判字號】    96,交上訴,2929
【裁判日期】    970320
【裁判案由】    業務過失致死
【裁判全文】
臺灣高等法院臺中分院刑事判決      96年度交上訴字第2929號
上  訴  人  臺灣臺中地方法院檢察署檢察官
被      告  丙○○
上列上訴人因被告業務過失致死等案件，不服臺灣臺中地方法院
96年度交訴字第18號中華民國 96年8月16日第一審判決（起訴及
移送併辦案號：臺灣臺中地方法院檢察署95年度偵字第9884號、
96年度偵字第386號），提起上訴，本院判決如下：
    主  文
上訴駁回。
    理  由
一、本件公訴意旨略以：被告丙○○係以駕駛營業用曳引車載運
    貨物為業之司機，為從事業務之人，於民國94年12月18日上
    午，駕駛車牌號碼003-HJ號營業用曳引車，沿台中縣清水鎮
    ○○路由南往北方向行駛，於同日11時55分許，行經港埠路
    與三民路口之有交通號誌運作之交岔路口時，本應注意遵守
    道路交通號誌指示、汽車行駛至交岔路口，其轉彎應遵守號
    誌之指示，及應注意車前狀況，隨時採取必要安全措施，而
    依當時狀況，並無不能注意之情事，竟疏未注意而貿然於號
    誌仍為紅燈時即左轉彎（即沿港埠路行駛於三民路口左轉）
    往西貿然通過路口，適有賴慶松騎乘車牌號碼F9P-550號重
    型機車，搭載其弟丁○○沿港埠路由北往南方向直行行駛，
    於經過港埠路與三民路之交岔路口時，見丙○○駕駛之營業
    用曳引車，因煞車不及而滑倒，賴慶松、丁○○兩人倒地，
    賴慶松之頭部並遭上開營業用曳引車碾過，因而受有外傷性
    休克、顱腦挫裂創、胸部壓挫傷併出血，經送醫仍到院前不
    治死亡，而丁○○則受有頭部撞傷之傷害，因認被告丙○○
    涉犯刑法第276條第2項業務過失致死罪及同法第284條第2項
    前段業務過失傷害罪嫌等語。
二、按犯罪事實應依證據認定之，無證據不得認定犯罪事實；又
    不能證明被告犯罪者，應諭知無罪之判決，刑事訴訟法第15
    4條第2項、第301條第1項分別定有明文。又認定不利於被告
    之事實，須依積極證據，苟積極證據不足為不利於被告事實
    之認定時，即應為有利於被告之認定，更不必有何有利之證
    據（參考最高法院 30年度上字第816號判例意旨）。且刑事
    訴訟上證明之資料，無論其為直接證據或間接證據，均須達
    於通常一般之人均不致於有所懷疑，而得確信其為真實之程
    度，始得據為有罪之認定，若其關於被告是否犯罪之證明未
    能達此程度，而有合理性之懷疑存在，致使無從形成有罪之
    確信，依罪證有疑、利於被告之證據法則，即不得遽為不利
    被告之認定，此亦有最高法院76年度台上字第4986號判例意
    旨可資參考。本件公訴人認被告丙○○涉有上開業務過失致
    死及業務過失傷害犯行，無非依據騎乘機車行駛於被害人賴
    慶松、丁○○前方之證人乙○○於偵訊時之證述，認定被告
    係於燈號尚為紅燈之際即行左轉，且縱使被告行駛方向燈號
    為綠燈，於通過交岔路口時仍應注意往來人車動向，而被害
    人賴慶松、丁○○確因本件車禍事故造成死亡及受傷之結果
    ，此有驗斷書、相驗屍體證明書等在卷，被告之過失行為與
    被害人之死亡及傷害結果間，具有相當因果關係等為其論斷
    依據。
三、訊據被告丙○○固不否認於上揭時、地駕車行經事故現場，
    惟堅決否認有何過失犯行，並以事發當時駕駛空車準備去碼
    頭載運貨物，是在燈號左轉箭頭綠燈時才左轉三民路方向，
    車禍肇因於被害人騎乘機車闖紅燈，並沒有與被害人騎乘之
    機車發生碰撞等語。經查：
  (1)被害人賴慶松騎乘之機車經刑案鑑識人員鑑識結果，發現前
    、後方車體均未有明顯撞擊痕，車體左側有與地面接觸之新
    刮擦痕，而於被告駕駛之曳引車底盤差速器及後方拖車右後
    內側車輪外緣發現疑似血跡，有臺中縣警察局現場勘查報告
    1份及採證照片32張在卷可稽（見檢察署94年度相字第2110
    號卷第64-80頁），依採證照片顯示，被害人賴慶松配戴之
    安全帽明顯破裂變形，並於安全帽右側出現血跡印染痕，賴
    慶松若僅跌倒滑行，安全帽當不至於嚴重破損變形；另參照
    被害人即證人丁○○於原審法院證述「我們機車應該是沒有
    撞到曳引車，僅是我們跌倒在地上，在地上磨擦而已．．．
    （機車）滑倒之前沒有撞到，滑倒之後我就不清楚．．．我
    只記得前面有一台大貨車，我們機車緊急煞車之後滑倒，後
    來發生的事情我就不清楚了。」等語（原審卷第128頁），
    證人郭倉嘉證述「聽到丙○○駕駛之曳引車後輪有碰碰二聲
    ，我感覺是有輾到東西」（見同上相驗卷第45頁）、「曳引
    車後方二輪跳二下，發出碰碰的聲響」等語（見原審卷第15
    8頁），堪認被害人賴慶松騎乘之機車應並未與被告駕駛之
    曳引車發生直接碰撞，而是機車因見前方有被告駕駛之曳引
    車左轉，車輛失控倒地滑行，賴慶松頭部遭被告所駕駛之曳
    引車右後車輪輾過。
  (2)本件被告行車動線係沿港埠路南往北方向左轉三民路，被害
    人賴慶松騎乘機車搭載其弟丁○○之行車動線係沿港埠路由
    北往南方向直行，於通過交岔路口停止線後 8.1公尺處倒地
    滑行，有道路交通事故現場圖可稽（見上開偵查卷第30頁）
    ，事故發生地點為港埠路與三民路之交叉路口，而港埠路雙
    向管制燈號，由左向右排列均依序為紅燈、黃燈、箭頭左轉
    綠燈、箭頭直行綠燈、箭頭右轉綠燈，由南往北（被告行車
    方向）為左轉箭頭綠燈時，由北往南（被害人行車方向）亦
    同為左轉箭頭綠燈（直行為紅燈），此有台中縣清水分局96
    年2月27日中縣清警偵字第0960022832號函及該局96年5月31
    日中縣清警偵字第0960029118號函在卷可參（見原審卷第46
    -47頁、第94-95頁），是本件車禍事故之發生當係被告或被
    害人一方違反燈號指示闖越紅燈所致，臺灣省臺中縣區行車
    事故鑑定委員會及臺灣省車輛行車事故覆議鑑定委員會均同
    此見解，有臺灣省臺中縣區行車事故鑑定委員會 95年4月12
    日中縣鑑字第0955501134號函及臺灣省車輛行車事故覆議鑑
    定委員會96年4月16日府覆議字第0966200939號函在卷可按
    。
  (3)雖公訴人以證人乙○○於偵訊時證述「當日我騎乘機車搭載
    陳昶佑，死者則騎機車尾隨在後，當時路口燈號是綠燈，等
    我機車已經過了路口，陳昶佑跟我說死者出車禍」等語，認
    為被告於事發當時應係於號誌為紅燈時即行左轉，然證人乙○○騎乘之機車與被害人賴慶松騎乘之機車並非同時通過交
    岔路口，而是證人乙○○在前方，被害人賴慶松尾隨於後，
    且證人乙○○並未於該交岔路口前停等過紅綠燈，而是一路
    直行，無法判斷該交岔路口之箭頭直行綠燈燈號已顯示多久
    等情，業據證人乙○○於原審法院證述明確，證人乙○○與
    被害人賴慶松既非同時通過該交岔路口，無從以證人乙○○
    通過交岔路口時之燈號為綠燈直行，即認定被害人通過該交
    岔路口之際，行車方向之號誌亦為綠燈直行。
  (4)證人乙○○證稱「當時車速為60公里左右，沒有超速」（見
    上開偵查卷第46頁）、「我綠燈經過的時候，我與曳引車都
    在港埠路往梧棲方向，當時曳引車在我的對向要準備左轉，
    我們通過路口之後，我後載的陳昶佑回頭看丁○○與賴慶松
    為何沒有跟來，我從後照鏡看見，賴慶松與丁○○躺在地上
    ，再掉頭回去．．．我掉頭行駛於港埠路時，遇到紅燈，我
    停在那邊等紅燈，三民路的車子有在流通．．．陳昶佑發現
    車禍，叫我停車，我在煞車時，他就先跳車，用跑的回路口
    去」等語；證人陳昶祐則證稱「我與我的朋友當天先到大甲
    ，然後相約到梧棲唱歌，行經西濱路橋下時，經港埠路，當
    時我由乙○○在我騎在前面，賴慶松載他弟弟丁○○在我們
    後面，行經該路口的時候，我回頭看，看賴慶松有無跟上來
    ，我回頭看的時候，看到曳引車行經港埠路，透過曳引車後
    節車輪與車輪的空隙，看到賴慶松躺在地上，至於如何撞的
    我沒有看見。當時我就乙○○趕快停車，我等不及乙○○迴
    轉，我就先跳車跑過去．．．我跑回去的時候，當時沒有特
    別注意到燈號，我是直接衝過去的，當時車流量沒有很大，
    我沒有感覺到特別多的車流量，三民路上有車子在行進」等
    語，證人乙○○、陳昶祐通過交岔路口後，發現尾隨在後方
    之被害人賴慶松、丁○○人車倒地，陳昶祐以跳下機車奔跑
    之方式通過交岔路口之際，三民路上已有車流行進，表示三
    民路方向之燈號已轉為「箭頭左前右方向綠燈」（見原審卷
    第48頁），亦即港埠路方向轉為「紅燈」，核與跟隨在後立
    即逆向行駛返回交岔路口之乙○○證述情節相符。而依據臺
    中縣清水分局96年2月27日中縣清警偵字第 0960022832號函
    所附之「清水鎮○○路與三民路口號誌運作情形一覽表」（
    見原審卷第48頁），港埠路方向「箭頭直行及右轉燈號」運
    作時間為1分15秒、「閃黃燈」運作時間為5秒、「紅燈箭頭
    左轉」運作時間為20秒、「閃黃燈」運作時間為 5秒、「紅
    燈」運作時間為48秒，亦即港埠路方向之燈號由「箭頭綠燈
    直行及右轉」變換至「紅燈」，中間需經過「閃黃燈」5 秒
    、「紅燈箭頭左轉」20秒及「閃黃燈」 5秒合計30秒，證人
    乙○○通過交岔路口後發覺後方發生事故再掉頭折返現場途
    中遭遇紅燈，時間至少經過30秒，以證人乙○○證述之行車
    速度時速60公里計算（秒速為16.67公尺），已至少行駛500
    公尺（16.67×30＝500.1），因中途掉頭故折半計算，證人
    乙○○發覺後方發生事故之際，距離交岔路口至少250公尺
    ，證人乙○○與被害人賴慶松騎乘之機車一路相隨，兩部機
    車之速度差異應不大，則被害人賴慶松騎乘之機車通過交岔
    路口之時間較證人乙○○至少晚15秒（250 ÷16.67＝14.99
    ），此時港埠路雙向燈號均已進入「紅燈箭頭左轉」運作時
    間內，是被告所述「待燈號左轉箭頭綠燈時才左轉三民路方
    向」等語，即非全然無據。另證人乙○○雖復證稱「車禍發
    生當時，與被害人機車距離約僅50公尺」（見原審卷第 117
    頁），本院至現場履勘時，證人乙○○指出其停車位置，經
    本院丈量，則距三民路右轉港埠路路口僅12公尺，然以其車
    速為秒速16.67公尺計算，若兩部機車僅相距50公尺或12 公
    尺，則於其綠燈通過交岔路口後發現後方有事故掉頭折返所
    費時間僅為5.99秒或1.43秒（50×2÷16.67＝5.99或12 ×2
    ÷16.67 ＝1.43），不可能於折返途中遭遇「紅燈」（蓋港
    埠路燈號由「箭頭綠燈直行及右轉」變換至「紅燈」，中間
    需經「閃黃燈」5秒、「紅燈箭頭左轉」20秒及「閃黃燈」5
    秒，即共計至少30秒，業如前述），以證人乙○○突遭友人
    發生車禍事故、精神緊張慌亂之情況下，其證稱與被害人騎
    乘之機車相距僅50公尺等語，顯係誤判。再者，證人郭倉嘉
    證稱「事故發生當時，我在三民路由西往東方向停等紅燈，
    看到人（指被害人）倒下去之後，綠燈就亮，我車子就起步
    了．．．我左轉港埠路，在港埠路上停車打電話」（見原審
    卷第157、160頁），依據上開「清水鎮○○路與三民路口號
    誌運作情形一覽表」，三民路方向「紅燈」運作時間為 1分
    48秒，之後為「閃黃燈」5秒，接下來為「箭頭左前右綠燈
    」40秒，三民路方向綠燈運作前，港埠路方向燈號進入上開
    間隔之30秒內，況以一般十字路口之交通號誌，如係有四或
    五燈號者，通常亦係「直行綠燈」後變換為「直行紅燈箭頭
    左轉」，再變為全線「紅燈」，並於變換為紅燈後，另向之
    車道變為全線「綠燈」通行，益徵被害人係在港埠路方向交
    通號誌為「紅燈箭頭左轉」（即直行紅燈、左轉綠燈）運作
    時間直行港埠路，始於交岔路口遭遇遵照燈號行駛之被告駕
    駛大貨車，閃避不及緊急剎車因而滑倒，並於車禍後郭倉嘉
    之行車方向變換為綠燈，是則本件車禍事故之肇事責任，實
    難歸咎於被告。
  (5)公訴人雖又認縱使被告行進方向燈號為綠燈，其通過交岔路
    口仍應注意往來人車動態云云。按汽車行駛至交岔路口，其
    行進、轉彎，應遵守燈光號誌，道路交通安全規則第 102條
    第 1款定有明文。查本件被告於案發當時，係遵守「直行紅
    燈、箭頭左轉綠燈」之交通號誌，通過港埠路與三民路之交
    岔路口左轉三民路，而被害人賴慶松騎乘機車搭載其弟丁○○沿港埠路北往南方向，於交通號誌已轉為「直行紅燈、箭
    頭左轉綠燈」（亦即只能左轉，禁止直行）之際闖越紅燈，
    肇致本件車禍發生等情，已如前述，路權歸屬為被告；且本
    件被告所駕駛之大貨車與被害人騎乘之機車間並未發生直接
    碰撞，而是被害人因煞車不及滑倒在地，賴慶松頭部遭被告
    所駕駛之曳引車右後車輪碾過，被告既係遵守燈光號誌之指
    示前進，自無從課以其於曳引車車頭通過交岔路口前行時，
    亦須注意車尾右後車輪有無輾過物體之義務。而道路交通安
    全規則第102條第7款所定之「轉彎車應讓直行車先行」，當
    係指轉彎車及直行車均同時擁有路權之情況，仍應由轉彎車
    禮讓直行車先行，而本件依事故發生當時之情況，係被告駕
    駛之曳引車擁有路權，故不適用上開規定。又道路交通安全
    規則第94條第3項所稱「注意車前狀況」，是指駕駛人就其
    注意力所及之情況下，對於車前已存在或可能存在事物應予
    注意，以便採取適當之反應措施而言，是駕駛人注意車前狀
    況，應建立在行車當時之時間、空間之一切狀況下進行綜合
    判斷。本件被告之曳引車輾過被害人賴慶松之位置係右後車
    輪而非車前已存在或可能存在之事物，與上開汽車駕駛人應
    注意車前狀況之情形有間，自無從加以適用。再按，所謂信
    賴原則，指行為人在社會生活中，於從事某種具有危險性之
    特定行為時，如無特別情事，在可信賴被害者或其他第三人
    亦會相互配合，謹慎採取適當行動，以避免發生危險之適當
    場合，倘因被害者或其他第三人之不適當行動，而發生事故
    造成損害之結果時，該行為人不負過失責任。依此一原則，
    汽車駕駛人應可信賴參與交通行為之對方，亦將同時為必要
    之注意，相互為遵守交通秩序之適當行為，而無考慮對方將
    會有違反交通規則之不當行為之義務。本件被告既係遵守交
    通號誌左轉彎通過交岔路口，被告自得信賴其他交通參與者
    亦能遵守交通規則而依燈號行駛，對於被害人賴慶松騎乘機
    車搭載其弟丁○○貿然闖越紅燈之違規行為，誠難預見，亦
    無從加以注意及防範，故尚難認被告對於不可知之被害人違
    規行為有預防義務，而令被告負過失肇事之責任。被告辯稱
    其並無過失等語，尚非無據。
  (6)又本案被告駕駛者為35噸曳引大貨車，又係停車後起步左轉
    ，35噸曳引大貨車起步加速不如機車、小客車迅捷，原即不
    可能快速進入路口，本案三民路與港埠路均路面寬廣，是交
    岔路口極為寬，視線極佳，有卷附現場照片可證，案發時
    為中午，天候晴，路面乾燥，有道路交通事故調查報告表可
    稽，本案不論雙方燈號如何，事實上賴慶松均不可能未於相
    當距離外看到前方體積至為龐大之被告貨車，伊實至有餘裕
    煞停避讓，正常狀況下本不可能發生事故，然車禍卻仍發生
    ，合理推斷，應係賴慶松急於追趕或跟上前車，是於看到前
    方左轉中之大貨車時，賴慶松並無暫停或減速之意，仍維持
    原速欲以往左側繞行方式自貨車車尾繞過，然至機車較接近
    貨車時，始發現空間、時間均不足繞過貨車車尾，只得緊急
    煞車，但因車速快，原為往左繞行而稍左傾之機車失控往左
    側轉倒（是機車之刮擦痕在左側），賴慶松人則繼續前衝始
    遭大貨車輾及。
  (7)又本件肇事責任，經臺灣省臺中縣區車輛行車事故鑑定委員
    會及臺灣省車輛行車事故覆議鑑定委員會鑑定結果，分別認
    為：「肇事地段為設有號誌管制之交岔路口，應有一方當事
    人違反號誌指示闖紅燈行駛，本會委員研討後不確定何方違
    反號誌指示行駛，但認為本件車禍違反號誌指示行駛者應為
    肇事原因。」、「依卷附跡證資料研議結論，照台中縣區鑑
    定會之鑑定分析意見」，有臺灣省臺中縣區車輛行車事故鑑
    定委員會95年4月12日中縣鑑字第 0955501134號函及臺灣省
    車輛行車事故覆議鑑定委員會96年4月16日府覆議字第09662
    00939號函卷可參，故此均無從採為不利被告認定之證據。
四、綜上所陳，本件車禍事故當以被害人賴慶松騎乘機車搭載丁○○，未依號誌指示行駛，貿然闖越紅燈，為肇事原因，被
    告並無肇事因素。被告駕駛曳引車正常依交通號誌指示左轉
    ，復無其他違規駕駛之情事，其對車禍之突發事件並無預見
    防範及注意之可能，應無任何過失可言。依刑事訴訟法第16
    1條第1項規定，檢察官就被告犯罪事實應負舉證責任，並指
    出證明之方法，對於其所訴之被告犯罪事實，應負提出證據
    及說服之實質舉證責任，倘所提出之證據不足為被告有罪之
    積極證明，或其闡明之證明方法無從說服法官以形成被告有
    罪之心證者，依無罪推定之原則，原審所為無罪判決，尚無
    違誤，公訴人上訴意旨執持前詞指摘原審判決不當，尚無理
    由，應予駁回。
據上論結，應依刑事訴訟法第三百六十八條，判決如主文。
本案經檢察官甲○○到庭執行職務。
中    華    民    國    97    年    3     月    20    日
            刑事第一庭  審判長法  官  陳  紀  綱
                              法  官  張  智  雄
                              法  官  姚  勳  昌
上列正本證明與原本無異。
檢察官得上訴。
如不服本判決應於收受送達後十日內向本院提出上訴書狀，其未
敘述上訴之理由者並得於提起上訴後十日內向本院補提理由書（
均須按他造當事人之人數附繕本）。
                              書記官  吳  宗  玲
中    華    民    國    97    年    3     月    20    日


司法院資訊處製作；財團法人民間司法改革基金會備份。
